臺灣高等法院民事判決　　　　　　　 96年度保險上易字第8號
上　訴　人　三商美邦人壽保險股份有限公司
法定代理人　丁○○
訴訟代理人　郭宏義律師
　　　　　　池泰毅律師
被　上訴人　乙○○
　　　　　　甲○○
兼　前二人
法定代理人　丙○○
共　　　同
訴訟代理人　趙建和律師
上列當事人間請求給付保險金事件，上訴人對於中華民國96年1
月26日臺灣臺北地方法院95年度保險字第22號第一審判決提起上
訴，本院於96年7月31日言詞辯論終結，判決如下：
    主      文
原判決廢棄。
被上訴人在第一審之訴及假執行之聲請均駁回。
第一、二審訴訟費用由被上訴人負擔。
    事實及理由
一、被上訴人主張：被上訴人之被繼承人嚴大鳳（以下簡稱被保
    險人）於民國91年2月5日向上訴人投保20年繳費祥安終身壽
    險，並附加20年繳費新防癌終身健康保險、新住院醫療保險
    、20年繳費日額型住院醫療終身健康保險、20年繳費手術醫
    療終身健康保險、及15年重大疾病及2、3級殘廢豁免保險費
    等附約，惟被保險人於94年8月24日因胰臟癌併肝轉移至國
    立台灣大學醫學院附設醫院 (以下簡稱台大醫院)治療，由
    於胰臟癌細胞移轉至肝臟，致肝臟分泌之膽汁膿瘍為肝臟內
    之惡性腫瘤所堵塞而無法順利排出，若持續蓄積體內而未及
    時引流，致體內蓄積大量之膿瘍將造成感染或其他併發症，
    進而引發肝臟衰竭而致死亡之後果，因此在主治醫師研判後
    施以屬癌症手術之「經皮穿肝膽汁引流管置入手術」共計4
    次。然被保險人仍於94年10月11日病逝於台大醫院。被上訴
    人乃依上開保險契約就其中關於依「新防癌終身健康保險附
    約」（以下簡稱防癌健康險）第13條第1項、第14條規定應
    給付之「癌症特定手術醫療保險金」、「癌症手術後住院醫
    療保險金（每日）」；及依「手術醫療終身健康保險附約」
    （以下簡稱手術醫療險）第10條第1項規定應給付之「手術
    保險金」；及依「新住院醫療保險附約」（住院醫療險）第
    9條第1項規定應給付之「手術費用保險金」之部分，向上訴
    人請求給付保險金，惟上訴人竟以被保險人所受之「經皮穿
    肝膽汁引流管置入手術」非屬上開契約所稱之「手術」範圍
    ，拒絕理賠。爰依上開保險契約之法律關係，請求上訴人給
    付新台幣（下同）594,050元，詳如附表所示，及自94年11
    月24日起至清償日止，按年息百分之十計算之利息。原審判
    決被上訴人勝訴，上訴人不服，提起本件上訴。對上訴人之
    上訴，聲明：上訴駁回。
二、上訴人則以：本件被保險人所接受之「經皮穿肝膽汁引流管
    置入術」，並未經開刀，而是在超音波或X光引導下，直接
    經皮向肝插入導管針，對準膽道系統，再由導管針放入導管
    ，經由打入顯影劑以確認導管正確位置在膽道系統內（即特
    殊造影檢查），之後把導管固定在胸壁，連接引流瓶用來引
    流膽汁，故性質上應屬「醫療處置」，且依中央健康保險局
    (以下簡稱健保局)頒佈之「全民健康保險醫療費用支付標準
    」（以下簡稱支付標準）將「經皮穿肝膽汁引流管置入術」
    歸類為第二部第二章第二節之「放射線診療」，並非第二部
    第二章第七節之「手術」；又兩造所簽定之手術醫療險第10
    條規定應給付之手術保險金，乃依「手術類別及每日住院保
    險金額倍數表」所載倍數，乘以保險金額，給付手術保險金
    ；而依住院醫療險第9條第1項規定應給付之手術費用保險金
    係以附約所載「每次手術費用保險金限額」乘以「手術名稱
    及費用表」中所載各項百分率所得之數額為限，惟上開「手
    術類別及每日住院保險金額倍數表」及「手術名稱及費用表
    」中均未將「經皮穿肝膽汁引流管置入術」列入，故被上訴
    人向上訴人請求給付保險金，顯無理由等語，資為抗辯。上
    訴聲明：(一)原判決廢棄。(二)上開廢棄部分，被上訴人在第一
    審之訴及假執行之聲請駁回。
三、兩造不爭執之事實(見本院卷第95頁反面)：
  (一)被保險人向上訴人投保20年繳費祥安終身壽險，並附加20年
    繳費防癌健康險、住院醫療險、20年繳費日額型住院醫療終
    身健康保險、20年繳費手術醫療險、及15年重大疾病及2、3
    級殘廢豁免保險費等附約。
  (二)「經皮穿肝膽汁引流管置入術」對被保險人所罹患之胰臟癌
    併肝移轉之治療有其必要性，而且已經施作。
  (三)被上訴人為被保險人之法定繼承人。
四、被上訴人主張被保險人因罹患胰臟癌併肝移轉，為治療必要
    而接受四次「經皮穿肝膽汁引流管置入術」，依防癌健康險
    第13條第1項及第14條、手術醫療險第10條第1項，及依住院
    醫療險第9條第1項約定，上訴人應給付被上訴人（即被保險
    人之法定繼承人）如附表之保險金。但為上訴人所否認，並
    以前開情詞置辯。查：
  (一)按保險契約之解釋，應探求契約當事人之真意，不得拘泥於
    所用之文字；如有疑義時，以作有利於被保險人之解釋為原
    則，保險法第54條第2項定有明文。而定型化契約如有疑義
    ，應為有利於消費者之解釋，消費者保護法第11條第2項亦
    規定甚明。惟解釋契約，固須探求當事人立約時之真意，不
    能拘泥於契約之文字，但契約文字業已表示當事人真意，無
    須別事探求者，即不得反捨契約文字而更為曲解（最高法院
    17年上字第1118號判例意旨參照）。而保險法第54條後段規
    定為有利於被保險人之解釋，僅於解釋契約有疑義時始有適
    用，倘保險契約文字已明確記載當事人間之真意，解釋契約
    無疑義時，則無為有利於被保險人之解釋之餘地。
  (二)關於住院醫療險第9條第1項部分：
  1.按當事人於第二審不得提出新攻擊或防禦方法。但有民事訴
    訟法第447條第1項但書之情形者，不在此限。本件被上訴人
    就上訴人於本院抗辯住院醫療險第9條第1項約定之手術費用
    保險金部分，應以實際發生之手術費用，扣除全民健康保險
    負擔之部分後之餘額為限，認係提出新攻擊防禦方法云云。
    惟查，上訴人於原審即以「經皮穿肝膽汁引流管置入手術」
    並非屬前揭約定之手術範疇，而否認被上訴人得請求手術費
    用保險金，故上訴人雖於本院始行提出前揭抗辯，僅係就第
    一審已提出之攻擊防禦方法為補充，符合民事訴訟法第447
    條第1項第3款之情形，依同法第1項但書規定，應予准許，
    合先敘明。
  2.住院醫療險第9條第1項約定：「被保險人因第6條之約定而
    以社會保險對象身份住院時，本公司（按係指上訴人）按被
    保險人住院期間內所發生，且依社會保險規定其保險對象應
    自行負擔及不屬社會保險給付範圍之手術費核付，但以不超
    過本附約所載『每次手術費用保險金限額』（如附表一）乘
    以『手術名稱及費用表』（如附表二）中所載各項百分率所
    得之數額為限」（見原審卷第15頁反面）。亦即此部分保險
    金之給付，須以被保險人自行負擔及不屬社會保險給付範圍
    內之手術費為核付標準，但其理賠保險金之上限則以附表一
    之金額乘以附表二所載各項手術之百分率為限。
  3.本件被保險人係以「健保」即社會保險之身分住院，有上訴
    人提出之醫療費用收據、住院自付費收據在卷可稽（見本院
    卷第100頁至第102頁)，而核閱該收據聯之記載，被保險人
    並未有手術費之支出，而自付收據聯關於手術費部分，則為
    空白記載。故本件被保險人顯未因「經皮穿肝膽汁引流管置
    入手術」而有自行負擔及不屬社會保險給付範圍之支出，揆
    諸前開說明，被上訴人自不符合住院醫療險第9條第1項前段
    規定之「自行負擔」且「不屬全民建康保險給付範圍之手術
    費」之要件。被上訴人據以請求此部分保險費，尚屬無據。
  4.被上訴人以「經皮穿肝膽汁引流管置入手術」係屬手術，依
    附表一B計畫所載45,000元乘以附表二「肝膿瘍引流術」給
    付89%比率，據以請求此部分保險金40,050元云云。惟被保
    險人並未因前開「經皮穿肝膽汁引流管置入手術」而有自行
    負擔之支出，既不符住院醫療險第9條第1項前段規定保險金
    支付之要件，已如前所述，即無再適用該條項但書計算其請
    求保險金之上限之餘地，被上訴人逕行援引住院醫療險第9
    條第1項但書規定，據為其請求保險金之依據，尚乏所據，
    不足採信。
  (三)關於手術醫療險第10條第1項部分：
  1.手術醫療險第10條第1項約定：「被保險人有本附約第9條約
    定情事時，本公司按『手術類別及保險金額倍數表』（詳附
    表）所載倍數乘以『保險金額』給付手術保險金」。第9條
    約定：「被保險人於本附約有效期間內，因疾病或傷害，經
    醫師診斷必須住院接受手術治療時，本公司按本附約第10條
    之約定給付手術保險金」（見原審卷第19頁反面）。
  2.查，核閱手術醫療險所附附表並未列載「經皮穿肝膽汁引流
    管置入手術」之手術，此為被上訴人所不爭，而依附表下方
    附註欄雖記載：「本表未列明之手術項目，以『全民健康保
    險療費用支付標準』第七章『手術』所列手術項目支付點數
    換算，1倍相當於500點 (不足500點整者，按比例計算其倍
    數）」。惟被保險人所施行「經皮穿肝膽汁引流管置入手術
    」乃歸類於「支付標準」第二部第二章第二節之「放射線診
    療」，並非歸類於第二部第二章第七節之「手術」範圍內，
    有「支付標準」在卷可憑（見本院卷第46頁至第56頁），復
    為被上訴人所不爭執（見本院卷第116頁），則「經皮穿肝
    膽汁引流管置入手術」既非屬「支付標準」列載之手術範圍
    ，被保險人自無從據以請求此部分保險金之給付。
  3.上訴人雖以保險契約為最大善意契約，故並非附註未列入者
    即非屬手術範圍云云。查，遍查手術醫療險契約雖未定義手
    術之範圍為何，惟核閱手術醫療險之附表列載各項手術類別
    之倍數標準，並於附註記載未列明之手術項目，以「支付標
    準」第七章手術所列項目支付點數換算，即附表列載之手術
    類別僅為手術之例示規定，而為避免例示約定不足，乃於附
    註加列概括約定，於未列明上開例示之手術類別者，即以「
    支付標準」第七章之手術項為支付點數換算，凡未列載於「
    支付標準」第七章之手術範圍內者，既無從為換算，即非屬
    手術範圍，至為明確。上開約定文字已足以表示當事人間之
    真意，並無疑義之處，揆諸前開說明，即不得反契約之文字
    而為曲解解釋。被上訴人以被保險人施行之「經皮穿肝膽汁
    引流管置入手術」乃屬手術範圍，而應類推附表例示列載之
    「肝膿瘍引流」之手術類別記載之10倍計算，已超出契約真
    意範圍而為曲解，被上訴人據以請求此部分保險金之給付，
    不應准許。
  (四)防癌健康險第13條第1項、第14條部分：
  1.防癌健康險第13條第1項約定：「被保險人符合本附約第3條
    所約定之情形，經醫院或醫師診斷必須接受癌症外科手術治
    療時，本公司按其投保計畫所列金額，依下列原則給付癌症
    手術保險金：一、符合特定癌症項目（如附表三）手術時，
    給付『癌症手術保險金』。二、符合特定癌症項目以外之其
    他癌症項目（如附表一）手術時，給付『癌症一般手術醫療
    保險金』」；第14條約定：「被保險人符合本附約第3條所
    約定之情形，在醫院接受癌症外科手術治療者，本公司自被
    保險人接受手術當日起至該次出院日止，按其投保計劃所列
    金額（如附表二），依下列約定另給付『癌症手術後住院醫
    療保險金』，至該次出院為止：一、符合特定癌症項目（如
    附表三）手術住院時，每日給付『癌症特定手術後住院醫療
    保險金』。二、符合特定癌症項目以外之其他癌症項目（如
    附表一）手術住院時，每日給付『癌症一般手術後住院醫療
    保險金』」（見原審卷第13頁）。因此，依防癌健康險第13
    條第1項第1款、第14條第1款請求「癌症手術保險金」、「
    癌症特定術後住院醫療保險金」之要件（被上訴人於起訴狀
    列載請求特定癌症手術醫療保險金之依據為防癌健康險第13
  　條第1項（漏載）第2款、第14條第2款，惟以13條第1項第1
    款、第14條第1款為計算保險金之依據，見起訴狀第4頁至第
    5 頁），均以被保險人施以附表三特定癌症項目手術為限；
    依防癌健康險第13條第1項第2款、第14條第2款請求「癌症
    一般手術保險金」、「癌症一般手術後住院醫療保險金」之
    要件，均以被保險人施以附表一癌症之項目手術為限。又上
    訴人就特定癌症項目及癌症項目之手術已詳列於附表一、三
    ，被上訴人以保險契約未就癌症手術如第2條詳為定義，故
    應作有利於被保險人之解釋云云，無足可取。
  2.被上訴人主張被保險人在94年8月24日至同年10月11日止施
    以四次之「經皮穿肝膽汁引流管置入手術」，屬附表三國際
    詳細分類號碼「155」及「157」之癌症手術云云。惟查：
  (1)核閱附表三列舉國際詳細分類號碼「155」乃肝及肝內膽管
    惡性腫瘤，「157」乃胰臟惡性腫瘤，有該附表三附卷可稽
    。本件被保險人經診斷罹患胰臟癌併肝轉移，並於94年9月5
    日、同年月9日、同年月16日、同年月22日施以4次「經皮穿
    肝膽汁引流管置入手術」，並於同年月13日、20日、27日進
    行化學治療3次，有台大醫院診斷證明書在卷可考（見原審
    卷第23頁）。是被保險人雖經診斷罹患胰臟癌併肝轉移，惟
    並未施以附表三國際詳細分類號碼「155」之肝或肝內膽管
    惡性腫瘤、「157」胰臟惡腫瘤之特定癌症項目手術，亦未
    施以附表一列載之腫瘤之手術，即並未就被保險人罹癌之臟
    器即胰臟或肝臟腫瘤施以手術，而僅係為治療膽汁因各種不
    同原因（本件係因肝臟內惡性腫瘤）而無法經由正常排泄路
    徑排到腸道中，膽汁淤積產生黃膽、肝功能受損以及膽道相
    關的感染可能危及生命，因此需要以各種方式建立膽汁引流
    管道，而施以4次「經皮穿肝膽汁引流管置入手術」而已，
    有台大醫院經皮穿肝膽道及膽囊攝影及引流術說明在卷可憑
    （見原審卷第91頁）。因此，被保險人僅係因罹患肝腫瘤而
    導致膽汁無法正常排到腸道中，故須施以「經皮穿肝膽汁引
    流管置入手術」，該「經皮穿肝膽汁引流管置入手術」顯不
    符合癌症手術，即與防癌健康險第13條第1項、第14條約定
    之特定癌症或一般癌症外科手術要件不符，被上訴人據以請
    求此部分特定或一般癌症手術保險金、或癌症手術後住院醫
    療保險金，為無理由，不應准許。
  (2)另關於「手術」之含意，有廣、狹二義，狹義手術指外科手
    術，即使用刀、剪作診斷及治療之行為，而廣義之手術可包
    含一切醫療上侵入性之診療行為，如內視鏡、注射等，但一
    般所指之「手術」即指狹義手術。系爭保險契約既然未對手
    術作定義，則判斷「經皮穿肝膽汁引流管置入術」是否屬於
    保險契約中手術之範疇，不能單從名稱文字解釋之，而應探
    究其治療之方法，以及施作之風險判斷之。而由台大醫院之
    「經皮穿肝膽道及膽囊攝影及引流術說明書」（見原審卷第
    91頁至第94頁），可知其施作程序：首先醫師將會在病患腹
    部消毒，然後覆蓋上消毒之布巾。接著會經由肌肉或靜脈給
    予止痛劑及在皮下注射局部麻醉劑，然後會在X光透視下或
    超音波引導下以細針穿剌膽管，然後注射X光顯影劑來確定
    細針的位置。為了穿刺到適合放引流管的膽管，此步驟可能
    會重複數次，接著會嘗試經由細針放入引線，當引線可以順
    利沿著膽管進入，就會將細針置換成粗針來擴張要給引流管
    經過的路徑，同時會注入更多顯影劑以看清楚膽管結構。隨
    後會換置較粗的引線並利用此引線擺入引流管，最後將引流
    管固定在皮膚表面並接上引流袋完成整個處置。若引流管擺
    置後功能不佳或是有出血等併發症，可能會立刻重新調整或
    放置，通常整個步驟需時40-60分鐘，但困難的情況可能花
    費2小時以上。由上開醫療處置之過程可知，此項醫療處置
    必須經過麻醉、穿刺皮膚、膽管等手續，且歷時40分至2小
    時，雖可與一般名為手術繁複程度相比擬，惟其究非屬癌症
    建康險所示之特定或一般癌症手術範疇至為然。又原審雖函
    詢行政院衛生署國民健康局，業經該局以國健癌字第095030
    1470號函回覆，以「經皮穿肝膽汁引流管置入術」應屬狹義
    手術性質，乃國民健康局就手術所作之解釋，其不僅與「支
    付標準」列載手術範圍不符，且縱如「經皮穿肝膽汁引流管
    置入手術」係屬所謂狹意手術範圍，究與特定或一般癌症手
    術迴異。上訴人以「支付標準」之「肝膿瘍引流術」屬手術
    範疇，而與其同具風險之「經皮穿肝膽汁引流管置入手術」
    ，即亦屬手術範圍，再比附援引為本件癌症手術之範圍，據
    為請求癌症手術保險金、癌症手術後住院醫療保險金，為無
    理由，不應准許。
  3.又本件被上訴人雖因被保險人不符癌症健康險前開規定給付
    手術保險金及術後住院保險金，惟上訴人已因被保險人因罹
    患胰臟癌併肝轉移，依癌症健康險第11條、第12條約定給付
    被保險人初次罹患保險金720,000元、住院醫療保險金8日72
    ,000 元、住院醫療保險金26日156,000元、住院醫療保險金
    13日78,000元，有上訴人提出之保險金給付通知書在卷可證
    （見原審卷第47頁至第49頁），附此敘明。
五、綜上所述，上訴人抗辯被保險人施以「經皮穿肝膽汁引流管
    置入手術」，不符合住院醫療險第9條第1項規定應給付之「
    手術費用保險金」、手術醫療險第10條第1項規定應給付之
    「手術保險金」、防癌健康險第13條第1項、第14條規定之
    癌症手術給付之「手術醫療保險金」、「癌症手術後住院醫
    療保險金」之要件，應可採信。被上訴人本於前開約定，請
    求給付保險金，為無理由，不應准許。原審判命上訴人給付
    594,050元本息，並為假執行之宣告，自有未洽。上訴意旨
    指摘原判決不當，求予廢棄改判，為有理由。自應由本院予
    以廢棄改判，如主文第二項所示。
六、本件事證已明，兩造其餘攻擊防禦方法及未經援用之證據，
    經本院審酌後，核與本件之結論，不生影響，爰不一一贅述
    ，附此敘明。
七、據上論結，本件上訴為有理由，依民事訴訟法第450條、第
    78 條，判決如主文。
中    華    民    國    96    年    8     月    14    日
                    民事第十一庭
                        審判長法  官  鄭雅萍
                              法  官  詹文馨
                              法  官  蘇芹英
正本係照原本作成。
不得上訴。
中　　華　　民　　國　　96　　年　　8 　　月　　14　　日
　　　　　　　　　　　　　　　書記官  林初枝
附表：
一、關於手術費用保險金部分：
    新住院醫療保險附約第9條第1項規定及附表一所載，計劃B
    每次手術費用保險金限額最高為45,000元；比照附表二第八
    項第一款所載關於「肝膿瘍引流術」之費用之給付比率為百
    分之89。本件被保險人投保計劃B，且手術係比照「肝膿瘍
    引流術」之手術項目，因此上訴人應給付40,050元（45,000
    X89/100=40,050)。
二、關於手術保險金部分：
    依手術醫療終身健康保險附約第10條第1項規定及附表之「
    手術類別及每日住院保險金倍數表」所載，本件「經皮穿肝
    膽汁引流管置入術」，依中央健保局所核定之健保支付點數
    為9600點，比照關於「肝囊腫或肝膿瘍引流」（中央健保局
    所核定之健保支付點數為9467點，其賠償倍數為10倍）。本
    件被保險人投保之保險金額為1,000元，上訴人應給付10,00
    0元。
三、關於癌症特定手術醫療保險金部分：
    依新防癌終身健康保險附約第13條第1項第2款規定及附約附
    表三所載，本件屬國際詳細分類號碼第「155」號之肝及肝
    內膽管惡性腫瘤，及國際詳細分類號碼第「157」號之胰臟
    惡性腫瘤。又依附表二保險給付表所載，癌症特定手術醫療
    保險金，計劃三，每次新台幣50,000元。被保險人投保計劃
    三，二單位，共施行四次手術，上訴人應給付400,000元
    (50,000X 2X4=400,000)。
四、關於癌症手術後住院醫療保險金（每日）部分：
    依新防癌終身健康保險附約第14條第2款規定及附表二保險
    給付表所載，癌症特定手術後住院醫療保險金，計劃三，每
    日每單位2,000元。被保險人投保計劃三，二單位，自94年9
    月5日施行手術之日起至10月11日病逝，共住院36天，上訴
    人應給付144,000元（36X2,000X2=144,000)。
五、綜計594,050元 (40,050+10,000+400,000+144,000=594,050
    )。
